【裁判字號】    95,上訴,1801
【裁判日期】    951013
【裁判案由】    違反槍砲彈藥刀械管制條例
【裁判全文】
臺灣高等法院刑事判決                95年度上訴字第1801號
上  訴  人
即  被  告  甲○○
選任辯護人  吳啟孝律師
            范惇律師
            陳家淳律師
上列上訴人因違反槍砲彈藥刀械管制條例案件，不服臺灣士林地
方法院94年度訴字第873 號，中華民國95年4月7日第一審判決（
起訴案號：臺灣士林地方法院檢察署94年度偵字第6076號），提
起上訴，本院判決如下：
    主  文
原判決撤銷。
甲○○共同未經許可，持有手槍，處有期徒刑伍年陸月，併科罰
金新臺幣壹拾萬元，罰金如易服勞役，以新台幣壹仟元折算壹日
。扣案之制式九二貝瑞塔手槍壹支（含彈匣，槍枝管制編號00
000000000）及口徑九mm制式子彈壹顆均沒收。
    事  實
一、甲○○於民國（下同）93年5 月29日上午10時30分許，在臺
    北市永樂市場內遇到倪際麟，因倪際麟不願與甲○○以象棋
    賭博而心生不滿，嗣又以電話向倪際麟質問：「你最近這十
    幾天為何看到我就閃，也不跟我賭博」，並以言詞辱罵倪際
    麟，雙方因而發生口角，甲○○心生憤恨，遂夥同葉銘輝（
    業經另案判決確定）共同至其停放於臺北市○○街車號不詳
    之自小客內，由甲○○取出原由其不法持有之制式九二貝瑞
    塔手槍1支（含彈匣，槍枝管制編號0000000000）及口徑9mm
    制式子彈4顆，其2人遂共同基於未經許可持有手槍、子彈之
    犯意聯絡，由甲○○將上開手槍交予葉銘輝插在腰際，一同
    前往臺北市大同區○○○路344巷19號1樓倪際麟經營之「財
    欣不動產管理顧問有限公司」找倪際麟理論，嗣見倪際麟出
    現在該公司店內，葉銘輝即持上開手槍朝倪際麟之下半身連
    續開射2槍，倪際麟因閃避不及，遭葉銘輝所開之第2槍子彈
    射中左腿，受有槍傷合併左側大腿深部開放性傷口等傷害（
    傷害部分未據告訴），甲○○及葉銘輝乃隨即逃離現場。嗣
    於同年6月1日上午，甲○○及葉銘輝主動持上開手槍及子彈
    2顆至臺北市政府警察局刑事警察大隊投案。
二、案經臺北市政府警察局大同分局移送臺灣士林地方法院檢察
    署檢察官偵查起訴。
    理  由
壹、證據能力之判斷（就辯護人不同意作為證據部分）
一、葉銘輝於警詢之陳述：
    按被告以外之人於審判外之言詞或書面陳述，除法律有規定
    者外，不得作為證據，刑事訴訟法第159條第1項定有明文。
    是葉銘輝於司法警察調查時所為之陳述，依前開規定，原則
    上即不得作為證據。且被告之選任辯護人就前開被告以外之
    人於警詢時之陳述，亦不同意作為證據，復查無刑事訴訟法
    第159條之2、第159條之3所列得例外作為證據之情形，則葉
    銘輝於警詢之陳述，即不得作為證據。
二、葉銘輝於偵查中之陳述：
    按被告以外之人於偵查中向檢察官所為之陳述，除顯有不可
    信之情況者外，得為證據，刑事訴訟法第159 條之1第2項定
    有明文。是葉銘輝於偵查中既係以證人身份具結陳述，且觀
    其筆錄製作之原因、過程等，並無顯不可信之情況，揆諸前
    揭法條規定，自得為證據。
三、葉銘輝於另案審理中之陳述（原審93年度訴字第415 號）：
    按證人依法應具結而未具結者，其證言不得作為證據，刑事
    訴訟法第158條之3定有明文。又憲法第16條保障人民之訴訟
    權，就刑事被告而言，包含其在訴訟上應享有充分之防禦權
    。刑事被告詰問證人之權利，即屬該等權利之一，且屬憲法
    第8條第1項規定「非由法院依法定程序不得審問處罰」之正
    當法律程序所保障之權利。為確保被告對證人之詰問權，證
    人於審判中，應依法定程序，到場具結陳述，並接受被告之
    詰問，其陳述始得作為認定被告犯罪事實之判斷依據，司法
    院大法官會議釋字第582 號解釋意旨可資參照。是葉銘輝於
    原審93年度訴字第415 號案件中所為之陳述，既未以證人身
    份具結及接受詰問，揆諸前揭說明，自無證據能力。
四、葉銘輝於本案審理中之陳述（原審94年度訴字第873 號）：
    葉銘輝於本案原審審理時以證人身份到庭具結陳述，此有葉
    銘輝證人結文1 份附卷可稽，且證人葉銘輝於原審審理時，
    亦經被告及其辯護人對其交互詰問之，是證人葉銘輝於審判
    中，既已依法定程序，到場具結陳述，並接受被告之詰問，
    其陳述自得作為認定被告犯罪事實之判斷依據，附此敘明。
貳、認定事實及論罪科刑
一、訊據上訴人即被告甲○○矢口否認持有前述槍枝及子彈，辯
    稱：其於93年5 月29日早上係為調解葉銘輝與倪際麟間之賭
    博糾紛而打電話予倪際麟，在電話中其與倪際麟發生口角，
    葉銘輝在旁見狀即轉身離去，其跟著葉銘輝走到倪際麟之公
    司後，見倪際麟對葉銘輝說「你想怎樣」，葉銘輝即掏出手
    槍對倪際麟射擊2 槍，其並未交付該把手槍與葉銘輝，亦不
    知該把手槍何來云云。惟查：
  (一)有關本案事發經過情形，業據共同正犯即證人葉銘輝於原審
    到庭結證稱：「我與甲○○去游泳回到永樂市場附近，甲○
    ○進去市場內，我在外面，後來甲○○跑出來說他被倪際麟
    漏氣，甲○○要我與他到他車庫從甲○○車子裡面座椅下拿
    出1把手槍，甲○○拿給我，要我插在短褲腰際，我們2人就
    一起去找倪際麟，說要去給他漏氣回來，去到那邊後，倪際
    麟說『你現在是要輸贏是不是』，我就拿手槍出來，我拉1
    下板機，就擊發1次，我不知道我的手已經受傷，又拉1次板
    機，就又擊發1次，有1槍打到倪際麟的腿，甲○○就跑了，
    我就走到永樂市場外面，甲○○打手機給我，要我到他家樓
    下，我就帶著槍過去，到了之後，甲○○就把那把手槍拿到
    他的車庫車內放在座位下，我們2 人就騎車到士林夜市咖啡
    廳討論這件事如何處理，當天下雨，我們沒有談什麼，我太
    太要我回去，我就騎車回板橋，我告訴我太太甲○○叫我拿
    槍打人，後來甲○○到我家說不然去投案，我就住到我女兒
    的家，等到6月1日我與甲○○就一起去刑大投案，之後就被
    關了。」等語明確（見原審卷第66頁），且證人倪際麟於另
    案警詢時亦陳稱：「我於今日（93年5 月29日）上午10時30
    分許在永樂市場內賭博遇到甲○○，之後我便返回南京西路
    344 巷19號家中，約過了十幾分鐘後就接到甲○○來電，他
    質問我『你最近十幾天為何看到他就閃，也不跟我賭博』，
    並且用『幹你娘』等言詞辱罵我，我回答他『我們是好朋友
    ，我不要跟你輸贏』，隨即便掛掉電話，約過了十幾分鐘後
    甲○○就夥同綽號『阿輝』（即葉銘輝）的男子到我家來，
    二話不說阿輝就朝我開了2槍……」等語（見93年度偵字第5
    111 號偵查卷第23頁），是本件槍擊事件之起因，應係被告
    甲○○當天早上在永樂市場遇到倪際麟，因認為倪際麟不願
    與其賭博而心生不滿，遂打電話質問倪際麟，2 人復於電話
    中發生口角，被告甲○○遂邀同葉銘輝一起前往倪際麟之公
    司欲教訓倪際麟，甚為明確。至證人倪際麟雖於原審證稱其
    與葉銘輝曾因賭博之事發生口角，不記得案發當天有無在永
    樂市場遇到被告甲○○，其與甲○○在電話中係與葉銘輝之
    賭博糾紛及不願意與被告甲○○賭博之事而發生口角云云（
    見原審卷第47、52頁），與其於警詢時是直指與被告甲○○
    發生口角糾紛之陳述不同，然衡諸其於警詢之陳述係在案發
    當天所為，距離案發時間最近，記憶顯較事隔近2 年後於原
    審作證時清晰，且當時尚未與被告甲○○或葉銘輝聯絡任何
    和解事宜，其證詞較為客觀公允，及其在警詢時明知開槍者
    為葉銘輝，卻從未提起曾與葉銘輝發生口角等情，自應以其
    於警詢時所為之陳述符合事實而可採。是以，本案槍擊事件
    ，乃起因於被告甲○○不滿倪際麟不願與之賭博，2 人因此
    在電話中發生口角，而非被告甲○○所稱或證人倪際麟事後
    迴護甲○○所稱係因葉銘輝與倪際麟有何私人恩怨，應堪認
    定。
  (二)再查，葉銘輝持有之槍枝及子彈均係被告甲○○所交付，有
    關該槍彈來源、取得經過及後續處理情形等，均據證人葉銘
    輝於原審詳為證述如前，觀諸證人葉銘輝證述之內容，無論
    在取槍原因、被告甲○○藏放槍枝之地點、取槍後再走至倪
    際麟公司所花之時間等各方面，均甚為詳實明確，且與卷內
    其他事證相符，衡情應非憑空杜撰之詞；且葉銘輝於本案檢
    察官偵訊時證稱：「（問：當天情形如何？）答：……我沒
    有進去市場，後來甲○○出來後跟我講說他被倪際麟漏氣了
    ，要找他算帳，我就跟他去迪化街甲○○的車庫，從車上拿
    出1把手槍來，我們2人就一起去南京西路倪際麟的公司……
    」、「（問：後來你被警察查獲時，為何向警察及檢察官說
    槍是你的？）答：因為當時我剛服刑完畢出監，我主動跟甲
    ○○說『我再進去關沒有關係，不要讓你承擔』，當時我也
    要求甲○○若我進去關的時候要幫我照顧家人，他向我保證
    沒有問題，但是事後他竟然在外面放話說我有向他收錢，但
    是事實上我並沒有拿他半毛錢，而且他也說我指證不了他，
    我覺得我幫他頂罪他居然這樣講，很過份。」、「（問：除
    此之外，你今日為何要把事實說出來？）答：因為我自己良
    心不安，而且我聽到甲○○在外面說我指證不了他，心裡覺
    得很不平衡，而且甲○○在我被關的期間也都沒有來看我。
    」、「（問：你到底是被查獲時，於警察及檢察官處所言實
    在，還是在法院審理及今日所言才實在？）答：是今日所言
    才實在。」等語（見94年偵字第6076號卷第23、24頁）。
  (三)又被告甲○○雖堅詞否認上開槍枝及子彈係其提供予葉銘輝
    ，辯稱：葉銘輝聽到其與倪際麟在電話中發生口角後，轉頭
    就走，沒有說要去哪裡，其看到葉銘輝往倪際麟公司方向走
    ，過了1、2分鐘其才將電話掛掉，跟在葉銘輝後面一起到倪
    際麟公司，葉銘輝到達後即拿槍出來對倪際麟射擊，不知該
    把手槍從何而來云云，然查：倪際麟係在被告甲○○掛掉電
    話約10多分鐘後，始見到葉銘輝與甲○○出現在其公司，此
    業據證人倪際麟到庭證述明確（見原審卷第47頁），而從被
    告甲○○講電話之處至倪際麟之公司間，走路僅需3至5分鐘
    ，亦據被告甲○○於另案審理時陳述無誤（見原審93年度訴
    字第415 號卷第69頁），顯見被告甲○○掛掉電話後，尚有
    至其他地方逗留，並非立刻與葉銘輝直接前往倪際麟之公司
    ，否則不可能短短3至5分鐘之路程，竟需花10多分鐘始抵達
    ，被告前開說詞，顯非實在。況依被告甲○○所述，其在發
    現葉銘輝離去後，即一路跟隨葉銘輝走至倪際麟公司，期間
    均未看到葉銘輝如何取得該把槍枝，顯指該支手槍為葉銘輝
    所預藏，惟查，本件衝突發生之起因，乃被告甲○○於當天
    早上在永樂市場遇到倪際麟，不滿倪際麟不願與其賭博，且
    在電話中與倪際麟發生口角，而心生憤恨，與葉銘輝並無直
    接關係，前已詳述，則葉銘輝自無可能預先知悉被告甲○○
    將與倪際麟發生紛爭而事前預備槍枝，且制式手槍價值不斐
    ，復為具有殺傷力之危險器械，若非有立即使用之必要，縱
    然持有槍枝，亦會小心藏放，要無甘冒遺失、走火、遭警查
    獲之高度風險而隨身攜帶之可能，再者證人葉銘輝於原審審
    理時亦證稱：「因為當時我想要一個人擔，但後來甲○○說
    我咬他不住，我覺得我沒有拿他錢，無條件幫他扛罪，他竟
    然還這樣說，實在吃我太夠，所以我才把實情說出來，手槍
    真的是甲○○交給我的。」、「（問：……為何你要冒十幾
    年的刑期風險，幫甲○○頂罪？）答：因為槍是我開的，我
    已經逃不掉了，一定會被判刑，而甲○○很久沒有被關，所
    以我想1 個人扛起來。」、「實際上我與倪際麟沒有賭博也
    沒有發生過口角，是我要去投案之前，我向甲○○說這件事
    就由我扛下來，我有跟甲○○說作筆錄時，說是我與倪際麟
    吵架，不然與我無關怎麼會是我1 個人做的呢，至於後來倪
    際麟為何也這樣說，我不知道，因為我都在關。」、「因為
    槍是我開的，我跑不了，所以全部我1 個人扛。」、「因為
    我交保出去之後，甲○○拿1 張他本件的不起訴處分書給我
    看，說『我咬他不住』，而且我聽外面的人說，甲○○在外
    面放話說我拿他的錢，但是我沒有，所以我很生氣，決定說
    出事實。」等語（見原審卷第67頁至第69頁、第71頁）。再
    者，證人葉銘輝業因共同持有手槍罪而遭本院判處有期徒刑
    5年2 月及併科罰金6萬元確定，現正執行中，有原審93年度
    訴字第415號判決及本院93年度上訴字第3466號判決各1份在
    卷足憑，是無論本案事實如何認定，對其非法持有槍、彈之
    刑事罪責均已無任何影響，衡諸常情，即無誣陷他人以求脫
    免罪責之必要，何況，其於自身刑事案件審理時既未供出本
    案被告，卻為何於其自身刑事案件判決確定後始翻異前詞反
    咬本案被告，顯見證人葉銘輝本欲維護被告免受刑事訴追，
    惟因被告事後對證人葉銘輝未信守承諾且對外散佈不實言論
    ，致證人葉銘輝不滿始全盤托出實情，此外，本院93年度上
    訴字第3466號判決亦認定被告甲○○與葉銘輝係屬共犯，並
    於判決理由中交待就甲○○部分應由檢察官另行偵辦；及參
    以葉銘輝與甲○○相識多年，並無仇怨，且曾受僱於被告甲
    ○○幫忙擺設攤位等情，葉銘輝應無任何設詞誣陷被告甲○
    ○之必要及動機，則其上開所為證述，自堪採信。
  (四)證人丙○○雖於本院審理時到庭證稱伊曾於93年5 月28日向
    被告借車使用，但因被告找不到車鑰匙而作罷，另證人乙○
    ○則於本院審理時到庭證稱曾幫被告配過1 次汽車鑰匙，但
    不記得時間等語，惟參以證人丙○○現仍為被告之員工，彼
    此間有僱傭關係存在，其既有上下從屬關係之情形，則證人
    丙○○證言之信憑性，非無可疑，況人的記憶有限，記憶會
    隨著時間經過而模糊、流逝，乃證人丙○○竟仍可明確證稱
    距今已2 年有餘之確切借車日期，亦有違經驗法則，再者，
    被告於本院亦稱證人丙○○前即曾多次向其借車，顯見證人
    丙○○並非甚少向被告借車使用，是此種並非具有特別或重
    大意義而屬稀鬆平常之借車行為，證人丙○○何以會有特別
    深刻之記憶？其證言可信度殊值懷疑；另證人乙○○於本院
    審理時雖證述曾幫被告配過車鑰匙，惟其並無法確認正確時
    間，所證亦無從資為有利被告之證據，從而被告辯護人辯稱
    被告於案發當時並無該車之鑰匙，如何能進入車內取出前開
    系爭槍彈云云，自無可採。
  (五)綜上所述，被告甲○○持有前述槍枝及子彈之行為，應堪認
    定。又上開槍彈業於葉銘輝違反槍砲彈藥刀械管制條例案件
    中經查扣在案，且經送內政部警政署刑事警察局刑事警察局
    鑑定之結果，認送鑑制式九二貝瑞塔手槍1 支（槍枝管制編
    號0000000000）係美國BERETTA廠製92FS型口徑9mm制式半自
    動手槍，機械性能良好，可擊發同口徑制式子彈，認具殺傷
    力，另送鑑子彈2 顆（試射1顆），均係口徑9mm制式子彈，
    均具殺傷力，有該局93年6月1日刑鑑字第0930115787號槍彈
    鑑定書1份附卷可參（見93年度偵字第5111號偵查卷第36-38
    頁），綜上，被告甲○○有事實欄所載之犯罪行為，事證明
    確，所辯要屬畏罪卸責之詞，不足採信，其犯行堪以認定，
    應依法論科。
二、核被告甲○○未經主管機關許可，持有前揭制式手槍1 支、
    子彈4顆，係違反槍砲彈藥刀械管制條例第7 條第4項未經許
    可持有手槍罪、同條例第12條第4 項未經許可持有子彈罪。
    被告與葉銘輝有犯意聯絡及行為分擔，為共同正犯。被告同
    時持有子彈4顆，因該子彈4顆均屬槍砲彈藥刀械管制條例第
    12條第4 項規定所禁止持有之子彈，侵害該規定保護之單一
    社會法益，僅犯單一之未經許可持有子彈罪。被告以一持有
    行為而同時持有上開手槍及子彈，係一行為同時觸犯數罪名
    ，為想像競合犯，應依刑法第55條之規定，從一重之未經許
    可持有手槍罪處斷（按：刑法第55條但書係科刑之限制，為
    法理之明文化，亦屬法律之變更，參照最高法院95年第8 次
    刑事庭會議決議）。又被告行為後，刑法業於94年1月7日修
    正公布，並於95年7 月1日施行，修正後刑法第42條第3項關
    於罰金易服勞役折算標準之規定修正為：以新台幣1,000 元
    、2,000元或3,000元折算1日，較之舊刑法第42條第2項係規
    定以銀元1元以上3元以下（按：業經提高為100倍）折算1日
    ，比較結果，新法為對被告有利，依新刑法第2條第1項但書
    規定，自應適用較有利於被告之新刑法第42條第3 項以定罰
    金易服勞役之折算標準，附為敘明之。
三、原審對被告論罪科刑，固非無見。惟查，共犯者對其中任何
    一人在合同意思範圍內所實施之行為，均應負共同責任，基
    於共同犯罪行為，應由共犯各負全部責任之理論，已在共犯
    某甲所犯案件諭知沒收之某甲所有供犯罪所用之物，在共犯
    某乙另案中仍應諭知沒收；又沒收係從刑之一種，與主刑有
    從屬之關係，仍應於其他共犯之罪刑內同時諭知沒收（參照
    最高法院62年度第1 次刑庭庭推總會議決議(六)、最高法院50
    年台上字第825 號裁判要旨），原審於判決理由中指系爭槍
    、彈已於共犯葉銘輝之另案判決中宣告沒收，自無需於本案
    中重複宣告沒收云云，即有未洽；被告上訴仍執前開情詞置
    辯而否認犯罪，雖無可取，惟原判決既有前開可議而無可維
    持，自應由本院予以撤銷改判。爰審酌被告非法持有槍枝子
    彈，嚴重危害社會治安，且僅因細故即濫行使用，顯見其擁
    槍自重目無法紀，對他人生命安全造成重大威脅，事後復否
    認犯行，飾詞強辯，毫無悔意，及其犯罪之目的、動機、手
    段、所生危害等一切情狀，仍照原判決判處如主文第2 項所
    示之有期徒刑，另就其所受罰金刑部分，諭知易服勞役之折
    算標準。又被告甲○○持有扣案之制式九二貝瑞塔手槍1 支
    （含彈匣，槍枝管制編號0000000000）及口徑9mm制式子彈1
    顆（原4 顆中1顆子彈業於鑑驗過程中試射擊發滅失，另2顆
    子彈亦因葉銘輝之擊發滅失，自無庸宣告沒收）均具殺傷力
    而屬違禁物，應依刑法第38條第1項第1款之規定予以宣告沒
    收。
據上論斷，應依刑事訴訟法第369條第1項前段、第364條、第299
條第1項前段，槍砲彈藥刀械管制條例第7條第4項、第12條第4項
、刑法第2條第1 項、第11條前段、第28條、第55條、第38條第1
項第1款、第42條第3項，判決如主文。
本案經檢察官田炳麟到庭執行職務。
中    華    民    國    95    年    10    月    13    日
                  刑事第十庭    審判長法  官  劉景星
                                      法  官  李春地
                                      法  官  陳志洋
以上正本證明與原本無異。
如不服本判決，應於收受送達後十日內向本院提出上訴書狀，其
未敘述上訴之理由者並得於提起上訴後十日內向本院補提理由書
（均須按他造當事人之人數附繕本）。
                                      書記官  王韻雅
中    華    民    國    95    年    10    月    14    日
附錄：本案論罪科刑法條全文
槍砲彈藥刀械管制條例第7條第4項：
未經許可，持有、寄藏或意圖販賣而陳列第1 項所列槍砲、彈藥
者，處5年以上有期徒刑，併科新台幣10,000,000元以下罰金。
槍砲彈藥刀械管制條例第12條第4項：
未經許可，持有、寄藏或意圖販賣而陳列子彈者，處五年以下有
期徒刑，併科新台幣3,000,000元以下罰金。


司法院資訊處製作；財團法人民間司法改革基金會備份。
